【裁判字號】    99,簡上,997
【裁判日期】    991208
【裁判案由】    妨害名譽
【裁判全文】
臺灣板橋地方法院刑事判決             99年度簡上字第997號
上  訴  人
即  被  告  張學禮
上列上訴人即被告因妨害名譽案件，不服本院於民國99年7 月29
日所為之99年度簡字第5790號第一審簡易判決（聲請簡易判決處
刑案號：99年度偵字第14805 號）提起上訴，本院管轄第二審合
議庭判決如下：
    主  文
上訴駁回。
    事  實
一、張學禮於民國99年2 月25日上午11時許，陪同其女張麗元前
    往臺灣板橋地方法院檢察署應訊時，基於公然侮辱之犯意，
    在臺灣板橋地方法院檢察署偵查大樓4 樓之公共場所，對陳
    錦比出客觀上具詆毀意義之豎立中指手勢，足以貶損陳錦之
    名譽。
二、案經陳錦訴由臺灣板橋地方法院檢察署檢察官偵查後聲請簡
    易判決處刑。
    理  由
壹、程序部分：
一、按被告以外之人於審判外之言詞或書面陳述，除法律有規定
    者外，不得作為證據，刑事訴訟法第159 條第1 項固定有明
    文。然被告以外之人於偵查中向檢察官所為之陳述，除顯有
    不可信之情況外，得為證據；被告以外之人於審判外之陳述
    ，雖不符同法第159 條之1 至之4 之規定，而經當事人於審
    判程序同意作為證據，法院審酌該言詞陳述或書面陳述作成
    時之情況，認為適當者，亦得為證據；又當事人、代理人或
    辯護人於法院調查證據時，知有第159 條第1 項不得為證據
    之情形，而未於言詞辯論終結前聲明異議者，視為有前項之
    同意，同法第159 條之1 第2 項、第159 條之5 亦分別定有
    明文。又刑事訴訟法第159 條之5 的立法意旨在於傳聞證據
    未經當事人之反對詰問予以核實，原則上先予排除。惟若當
    事人已放棄反對詰問權，於審判程序中表明同意該等傳聞證
    據可作為證據；或於言詞辯論終結前未聲明異議，基於尊重
    當事人對傳聞證據之處分權，及證據資料愈豐富，愈有助於
    真實發見之理念，上開傳聞證據亦均得資為證據。經查：
  (一)關於告訴人陳錦於偵查中之證詞係屬被告以外之人於偵查中
    向檢察官所為之陳述，然依刑事訴訟法第158 條之3 規定，
    其依法應具結而未具結者，且被告張學禮於本院準備程序中
    不同意作為本案證據，其於偵查中之證詞自不得作為證據。
  (二)關於證人鄭啟豪於偵查中之陳述，係經檢察官諭知證人有具
    結之義務及偽證之處罰並命朗讀結文具結擔保其證言之真實
    性後，以證人身份，於檢察官面前完整、連續陳述其親身經
    歷，且查無證據顯示係遭受強暴、脅迫、詐欺、利誘等外力
    干擾情形，或在影響其心理狀況致妨礙其自由陳述等顯不可
    信之情況，而被告張學禮復未能提出上開證人在偵查中所述
    有何其他顯不可信之情況，引用上開證人於檢察官面前所為
    陳述作為證據應屬適當，依刑事訴訟法第159 條之1 第2 項
    之規定，具證據能力。
貳、實體部分：
一、訊據被告張學禮固不否認有於上開時、地陪同女兒張麗元應
    訊，且等待應訊所在之處所係公共場所等情，然矢口否認有
    何妨害名譽犯行，並辯稱：當天並沒有跟陳錦發生什麼爭執
    ，陳錦在伊右邊十幾公尺，用眼睛一直注視挑釁，伊並沒有
    比中指云云。經查：
  (一)觀諸證人即告訴人陳錦於本院審理中具結證述：當天上午11
    時許，在偵查大樓4 樓出庭應訊，裡面法警出來叫伊跟弟弟
    名字且拿身分證，法警就進去，伊跟弟弟站在偵查庭外面門
    口，伊往前看，發現被告坐在伊對面，伊就看了被告一眼，
    被告也瞪著伊看，之後被告就比起中指向上，再狠狠地向下
    ，看到那一幕，伊很激動，就對被告說你這樣子做是自貶自
    己，當時被告女兒雖坐在旁邊，但沒有看到被告比中指的動
    作，但有聽到伊很大聲說那句話，被告女兒才坐挺起來，伊
    弟弟看伊很激動，就阻止伊並要伊鎮定、忍下來，之後就進
    去開庭，因為開庭時間很緊迫，伊來不及向檢察官報告這件
    事情等語歷歷（見本院簡上卷第52至52背面頁），由證人陳
    錦於本院審理中尚能證述遭被告張學禮公然侮辱之情節，若
    非其親身經驗，實難於本院審理中就相關情節仍能清楚描述
    ，且告訴人於本院審理中係以證人身分經過具結作證，擔保
    其所言為真實等情，綜此，足認被告張學禮有於上開時、地
    以比中指之方式侮辱陳錦之情屬實。
  (二)又稽證人鄭啟豪於偵查中具結證稱：於99年2 月25日上午11
    時許，在臺灣板橋地方法院檢察署有看到被告，當天被告坐
    在法庭外的椅子，又伊有看見被告看伊姊姊一下，然後就比
    中指，伊姊姊當時很激動，本來要找被告理論，但被伊阻止
    等情綦詳（見99年度他字第1595號偵查卷宗第13至14頁）；
    其於本院審理中亦證陳：伊確實有看見被告坐著比中指的動
    作，被告比了大約1 、2 秒，又陳錦看到後，當場很生氣，
    不能忍受，伊有安撫陳錦，另被告比中指的時間係在開庭前
    ，當時偵查庭的門是關著，當天法警出來2 次，第1 次出來
    是拿身分證，第2 次就點呼伊等進去，被告比中指的時間係
    在法警點呼第1 次後，第2 次前等語明確（見本院同上卷第
    50背面至51背面頁），互核證人鄭啟豪與陳錦證述之情節亦
    屬相符，從而告訴人陳錦之指訴，洵非子虛捏編而可採。況
    衡以證人鄭啟豪應無陷害被告張學禮刻意虛構事實甘冒偽證
    罪之理，其證詞自值採信，益徵被告張學禮當時確實有公然
    侮辱之行為。
  (三)另佐以證人張麗元於本院審理中證述：當天沒有看見伊父親
    對陳錦比中指，但陳錦有突然很大聲地朝伊等方向講話，但
    不知道講話內容是什麼等語（見本院同上卷第53背面），互
    核證人張麗元、陳錦之證詞，可見陳錦當時確實有大聲對被
    告張學禮說話之舉動，倘若被告張學禮並沒有對陳錦比中指
    之行為，陳錦何以會突然激動對被告張學禮大聲說話而不在
    乎其他人眼光。
  (四)雖本院勘驗臺灣板橋地方法院檢察署偵查大樓4 樓之監視錄
    影光碟並無被告張學禮比中指之畫面，此有本院勘驗筆錄在
    卷可稽（見本院卷第32背面至41頁），惟被告張學禮上揭舉
    動持續之時間甚短，業據證人鄭啟豪證述於上，且臺灣板橋
    地方法院檢察署偵查大樓之監視器並非固定拍攝某定點而係
    旋轉鏡頭，沒有拍攝到亦屬正常，自難以沒有拍攝到畫面，
    遽認被告張學禮所辯可採信。
  (五)綜上各情，足認被告張學禮上開辯解，係卸責之詞，不足採
    信。本件事證明確，被告張學禮犯行堪以認定，應依法論科
    。
二、核被告張學禮所為，係犯刑法第309 條第1 項之公然侮辱罪
    。原審審酌被告未尊重他人之名譽法益，行為可訾，兼衡被
    告之素行、智識程度，犯罪之動機、目的、手段、未與告訴
    人達成和解等一切情狀，並適用刑事訴訟法第449 條第1 項
    前段、第3 項、第454 條第2 項，刑法第309 條第1 項、第
    42條第3 項，刑法施行法第1 條之1 第1 項、第2 項前段等
    規定，量處如主文所示之刑，並諭知易服勞役之折算標準。
    經核其認事用法，均無違誤，量刑亦稱妥適。被告上訴意旨
    猶執陳詞，否認犯罪，為無理由，應予駁回。
三、據上論斷，應依刑事訴訟法第455 條之1 第1 項、第3 項、
    第368 條，判決如主文。
本案經檢察官簡志祥到庭執行職務。
中    華    民    國    99    年    12    月    8     日
               刑事第三庭審判長法  官 樊季康
                               法  官 陳伯厚
                               法  官 連雅婷
以上正本證明與原本無異。
本件不得上訴。
                               書記官 郭晉良
中    華    民    國    99    年    12    月    8     日
附錄本案論罪科刑法條全文：
中華民國刑法第309條（公然侮辱罪）
公然侮辱人者，處拘役或 3 百元以下罰金。
以強暴犯前項之罪者，處 1 年以下有期徒刑、拘役或 5 百元以
下罰金。

司法院資訊處製作；財團法人民間司法改革基金會備份。
